【裁判字號】    98,台上,6702
【裁判日期】    981112
【裁判案由】    家暴殺人未遂
【裁判全文】
最高法院刑事判決            九十八年度台上字第六七０二號
上  訴  人  甲○○
選任辯護人  莊信泰律師
上  訴  人  乙○○
            丙○○
上列上訴人等因家暴殺人未遂案件，不服台灣高等法院台南分院
中華民國九十八年九月二日第二審判決（九十八年度上訴字第二
一０號，起訴案號：台灣台南地方法院檢察署九十七年度營偵字
第一四五七號、第一四六六號），提起上訴，本院判決如下：
    主  文
上訴駁回。
    理  由
按刑事訴訟法第三百七十七條規定，上訴於第三審法院，非以判
決違背法令為理由，不得為之。是提起第三審上訴，應以原判決
違背法令為理由，係屬法定要件。如果上訴理由書狀並未依據卷
內訴訟資料，具體指摘原判決不適用何種法則或如何適用不當，
或所指摘原判決違法情事，顯與法律規定得為第三審上訴理由之
違法情形，不相適合時，均應認其上訴為違背法律上之程式，予
以駁回。本件上訴人甲○○上訴意旨略稱：(一)、原判決理由以甲
○○持在「酒窩」酒吧飲酒時所留之空寶特瓶裝汽油縱火，即認
甲○○在該酒吧飲酒時，已告知上訴人乙○○、丙○○，其欲至
王欣瑜（即甲○○之女友）祖父丁○○住處縱火之意圖。然在「
酒窩」酒吧時，該寶特瓶內並無任何汽油，僅憑甲○○在「酒窩
」酒吧拿走空寶特瓶一節，即推認甲○○在「酒窩」酒吧即已告
知乙○○、丙○○上情，顯有違論理法則，而有採證違法之違背
法令。(二)、原判決事實欄既認甲○○放火燒燬現供人使用之住宅
及殺人係出於「不確定故意」，乃理由欄認定起火點在停放機車
處附近，且該處為丁○○住宅前門屋簷之延伸空間，屬住宅空間
之一部分，如在該地點潑灑汽油點火引燃，極易引爆該處停放之
機車內機油或殘存之汽油，因而增強火勢及其破壞力，且以潑灑
汽油之方式更易助長燒燬整棟住宅等情，似認為甲○○放火燒燬
現供人使用之住宅及殺人，係基於明知而有意使其發生之直接故
意，與事實欄之記載不相適合；再者，原判決理由欄復敘明「…
…甲○○『明知』屋內有住人之情形而仍選擇深夜被害人熟睡之
際從上開住宅南邊丁○○臥室前屋簷下停放機車處以潑灑汽油之
方式縱火，可知其主觀上對於在該處縱火極可能釀成火災燒燬整
棟房屋，以及對於居住該處之王欣瑜家人亦可能因熟睡中未及逃
生而遭火吞噬之情，應有『預見』其發生，自堪認定……」等情
，該判決理由前段認甲○○「明知」上情，而又故意縱火，似認
甲○○係基於燒燬現供人使用之住宅及殺人之「直接確定故意」
等情，然該理由後段卻又論述甲○○應有「預見」其發生之不確
定故意。原判決此部分亦有理由矛盾之違法。(三)、原判決對於刑
法第五十七條科刑應審酌之事項，並未詳細記載甲○○關於「犯
罪之手段」（諸如放火之地點）、「犯罪行為人之生活狀況」如
何，以及「犯罪行為人之智識」（按上訴人甲○○學識僅國中肄
業，智識是否低於一般人？）等，致其量刑是否妥適無從據以判
斷，原判決之量刑應有理由不備之判決違法等語。乙○○、丙○
○上訴意旨均略稱：案發當晚乙○○、丙○○二人是否知道丁○
○之住家？能否知悉甲○○所指示之方向即係要前往丁○○之住
處？其二人是否確知甲○○有縱火之意思，抑或僅認為甲○○只
是酒後抒發情緒？此關乎乙○○、丙○○對於甲○○之縱火行為
是否施以助力與予以幫助之認識。原判決僅以案發前購入區區四
十五元之汽油，及甲○○當晚在飲酒過量後胡言亂語之哭訴，即
認其二人應知悉甲○○確實要去縱火，自有理由不備及未盡調查
詳實之違誤等語。
惟查證據之取捨、證據證明力之判斷以及事實有無之認定，屬事
實審法院之職權，苟其取捨、判斷與認定，並不違背論理法則及
經驗法則，即不容任意指為違法，而執為適法之第三審上訴理由
。本件原審認定上訴人三人有原判決所載犯行，係依憑上訴人三
人在警詢、偵查中所為之陳述；證人王欣瑜、丁○○（即被害人
）、王黃月香（即丁○○之妻）、郭進壹（即台亞加油站員工）
、劉忠晏（「富而樂」超商店員）之證詞；丁○○之住處遭甲○
○放火後，火勢由屋簷南半部地面附近，由西向東經屋頂及門、
窗開口往屋內臥室與客廳延燒，造成西南側丁○○臥室及該臥室
西側外屋簷處燒穿，物品毀損，北側、東側之客廳、屋簷、廚房
上半部天花板均受燒損，致上開住宅不堪使用等情，有台南縣消
防局火災原因調查報告書、現場照片二十張附卷可憑；此外，並
有搜索扣押筆錄及扣押物品目錄表、乙○○及丙○○案發後至超
商購物之監視錄影照片二張、台亞石油加油站發票二紙、縱火案
使用之寶特瓶照片二張在卷足憑等證據資料，予以綜合判斷，認
上訴人三人犯行堪以認定。並指駁、說明上訴人三人否認犯罪，
所辯均為卸飾之詞，不足採信；甲○○雖係選擇丁○○住處大門
南側屋簷下所停放之機車處漫灑汽油再以打火機引燃，然該處乃
丁○○住宅前門屋簷之延伸空間，屬於住宅空間之一部分，且靠
近丁○○臥室（僅一牆之隔），甲○○在上開地點潑灑汽油點火
引燃，極易引爆該處所停放之機車內機油或殘存之汽油，因而增
強火勢及其破壞力，而以潑灑汽油之方式更益助長燒燬整棟住宅
，屋內之人於上開凌晨熟睡時分甚而有逃避不及被火吞噬之可能
，乃一般常人之智識客觀上可得預見發生之情事，甲○○為成年
人，自難諉為不知，其明知深夜有人睡臥其內，竟仍往靠近臥室
之屋簷潑灑汽油縱火，可知其主觀上應可預見在該處縱火極可能
釀成火災燒燬整棟房屋，以及對於居住該處之王欣瑜家人亦可能
因熟睡中未及逃生而遭火吞噬之情，卻仍執意為之，顯見甲○○
對縱使有此結果之發生，亦在所不惜，而不違背其本意；甲○○
於案發之前在「酒窩」酒吧喝酒時，即有告知乙○○、丙○○，
欲至王欣瑜祖父丁○○住處縱火報復等情，業據甲○○於偵查中
坦承在卷，且乙○○於警詢及偵查中亦供稱：伊與甲○○、丙○
○及其他二至三名不認識朋友在「酒窩」酒吧喝酒時，席間甲○
○曾提到與女友分手之不愉快情事，並談論要放火燒燬其女友全
家等語明確，參以甲○○縱火前所持至加油站購買汽油之寶特瓶
，乃係其先前在「酒窩」酒吧飲酒時所特予保留的加油容器，及
上訴人三人離開「酒窩」酒吧，馬上前往加油站加油，隨後即至
被害人住處放火後逃離現場，係一氣呵成，並未有所耽擱，且於
甲○○縱火時，乙○○、丙○○既未警告丁○○家人採取相關救
助措施，亦未協助滅火，逕自搭載甲○○逃離現場，任令丁○○
家人生命於不顧，足見乙○○、丙○○應有幫助甲○○放火及殺
人之不確定故意；甲○○雖曾患有重度憂鬱症，惟經送國軍高雄
總醫院鑑定結果認其案發當時意識清醒，並無因精神障礙或其他
心智缺陷致不能辨識其行為違法或欠缺依其辨識而行為之能力之
情形等由甚詳。又以核甲○○所為，係犯刑法第一百七十三條第
一項之放火燒燬現供人使用住宅罪及同法第二百七十一條第二項
、第一項之殺人未遂罪，依刑法第五十五條想像競合犯規定，從
一重依殺人未遂罪處斷；乙○○、丙○○二人所為，係犯刑法第
三十條第一項前段、同法第一百七十三條第一項、第二百七十一
條第二項、第一項之幫助放火燒燬現供人使用住宅罪及幫助殺人
未遂罪，依刑法第五十五條想像競合犯規定，從一重依幫助殺人
未遂罪處斷；甲○○部分依刑法第二十五條第二項規定減輕其刑
，乙○○、丙○○依刑法第三十條第二項、第二十五條第二項規
定遞減輕其刑後，於法定刑度內酌情量處甲○○有期徒刑十五年
，乙○○、丙○○均有期徒刑五年。已詳其所憑證據及認定之
理由，所為論斷，均有卷存證據資料可資覆按。上訴意旨雖指摘
原判決違法，然查：(一)、原判決認定甲○○係基於放火燒燬現供
人使用之住宅及燒死該住宅內住之人，亦不違背其本意之不確定
故意而為本件犯行，已於事實及理由欄中詳為論述，上訴意旨未
綜觀全判決意旨，任意摘取部分字義，斷章取義，漫指原判決理
由矛盾，自屬無據。(二)、刑之量定，係實體法上賦予法院得自由
裁量之事項，倘其未逾越法律所規定之範圍，又未明顯違背正義
，即不得任意指摘為違法。原判決就甲○○之犯罪動機、手段及
經過等情節，已在事實欄明白認定，於理由內詳加論斷，並參酌
國軍高雄總醫院民國九十八年六月三十日醫雄企管字第０九八０
００二九四九號函所檢送之精神鑑定報告書內關於甲○○之教育
程度、智能狀況等一切個人資料之記載，認甲○○犯罪時並無刑
法第十九條第一、二項所指之情形；復於科刑部分再度敘明審酌
科刑之事項，在法定刑範圍內量處刑責，經核並未逾越法律所規
定之範圍，又無明顯違背正義，核無違誤，自無理由欠備之違背
法令。(三)、至於其他上訴意旨，均係就原審依憑證據所為採證認
事職權之合法行使，以及原判決已論列說明之事項，依憑己見任
意指摘為違法，並重為事實之爭執，否認犯罪，殊與法律規定得
為第三審上訴理由之違法情形不相適合。衡以前開說明，其上訴
為違背法律上之程式，應予駁回。
據上論結，應依刑事訴訟法第三百九十五條前段，判決如主文。
中    華    民    國  九十八  年   十一   月   十 二  日
                      最高法院刑事第十三庭
                          審判長法官  賴  忠  星
                                法官  呂  丹  玉
                                法官  吳      燦
                                法官  施  俊  堯
                                法官  蔡  名  曜
      本件正本證明與原本無異
                                      書  記  官
中    華    民    國  九十八  年   十一   月   十七   日
                                                      Q


司法院資訊處製作；財團法人民間司法改革基金會備份。
